【裁判字號】    99,婚,189
【裁判日期】    991126
【裁判案由】    確認婚姻關係不存在
【裁判全文】
臺灣嘉義地方法院民事判決               99年度婚字第189號
原      告  許淞蕓
訴訟代理人  曾錦源律師
複代理人    蕭銘智
被      告  高銘燦
訴訟代理人  何茂雄律師
上列當事人間請求確認婚姻關係不存在事件，於民國99年10月28
日言詞辯論終結，本院判決如下：
    主  文
確認原告與被告間之婚姻關係不存在。
訴訟費用由被告負擔。
    事  實
甲、原告方面：
壹、聲明：如主文所示。
貳、陳述：
    兩造於民國93年間，在原告母親主持下，辦了一場原告與被
    告之訂婚（非結婚）喜晏；於94年01月16日，原告產下子女
    許喬恩後，隨後由被告辦理認領，許喬恩改姓為高喬恩，並
    約定監護權由原告行使（註：起訴狀載為約定由被告任監護
    人）。因有上述公開之訂婚晏，又共同生有子女，故在朋友
    間，尤其是生意場上的往來客戶間，為免他人多疑多問，有
    時便以夫妻相稱，未加辯明。原告與被告訂婚後，之所以未
    正式結婚，主要是因為原告發現被告個性浮誇不實，不值託
    付終身。果不其然，這數年來，被告仰賴原告之事業版圖，
    四處矇拐加盟商、原料商，然後再令原告收拾善後。被騙之
    人一句話：「那是妳丈夫」，原告就再無言以對。為此，原
    告之商譽、財產，損失不知凡幾。但是，兩造究竟並未結婚
    ，原告如今已就與被告並非夫妻一事，盡力向往來相關人士
    說明，惟被告仍以原告之丈夫自居，造成原告困擾，若不藉
    訴訟澄清，原告勢將永遠無法擺脫此種身份上之錯亂。因此
    ，原告提起本件訴訟，請求鈞院確認原告與被告間之婚姻關
    係不存在。
參、證據：提出原告與子女高喬恩戶籍謄本一份，並聲請訊問證
    人余秀環。
乙、被告方面：
壹、聲明：請求駁回原告之訴。
貳、陳述：
    原告所述，均與事實不符，被告否認之。兩造在93年08月13
    日在嘉義縣大林鎮○○路201 號金山樓餐廳舉行結婚喜晏，
    有黃高素英、黃能通、邱聰益等多人賓客蒞臨結婚喜晏場所
    併見證兩造結婚典禮。兩造並無違反民法第988 條結婚無效
    之規定，而符合民法第982 條第1 項之規定；況兩造自93年
    08月13結婚起，迄今已經結婚六年了，原告驟然主張兩造是
    訂婚（非結婚）云云，顯有悖常情。況原告自認「有時便以
    夫妻相稱，未加辯明」，兩造又已生下一女高喬恩，又有兩
    造親密相片5 幀佐證，被告盼望兩造百年偕老，年年幸福。
參、證據：提出兩造親密相片5 幀，並聲請訊問證人黃高素英、
    黃能通、邱聰益、林崇柱等人。
    理  由
一、按確認之訴非原告有即受確認判決之法律上利益者，不得提
    起。所謂即受確認判決之法律上利益，係指法律關係之存否
    不明確，原告主觀上認其在法律上之地位有不安之狀態存在
    ，且此種不安之狀態，能以確認判決將之除去者而言（最高
    法院52年度台上字第1240號判例意旨參照）。經查，本件兩
    造於93年間，曾經辦了一場喜晏，晏請親朋好友，嗣後原告
    於94年01月16日產下一子高喬恩，生父為被告高銘燦。原告
    主張兩造於93年間喜晏，僅為訂婚喜晏，並非係結婚喜晏；
    被告則陳稱兩造於93年08月13日，在嘉義縣大林鎮舉行結婚
    典禮，雙方結婚迄今已經結婚六年等語。因此，兩造之婚姻
    關係是否存在，陷於不明確，原告有即受確認判決之法律上
    利益，其起訴請求判決確認，於法尚無不合，合先敘明。
二、第按，關於親屬之事件，在民法親屬編施行前發生者，除民
    法親屬編施行法有特別規定外，不適用民法親屬編之規定；
    其在修正前發生者，除民法親屬編施行法有特別規定外，亦
    不適用修正後之規定。民法親屬編施行法第1 條定有明文。
    次按，中華民國九十六年五月四日修正之民法第九百八十二
    條之規定，自公布後一年施行。民法親屬編施行法第4 條之
    1 第1 項亦有明文規定。又查，96年05月04日修正前之民法
    第982 條第1 項規定：結婚，應有公開儀式及二人以上之證
    人；第988 條第1 款規定：結婚，不具備第九百八十二條第
    一項之方式者，無效。其中，所謂應有公開儀式，係指結婚
    婚禮的公開儀式，不包括僅為訂婚之晏客行為。次按，結婚
    乃身分上之法律行為，而法律行為概須以意思表示為核心，
    倘若當事人尚無結婚之意思，而僅身著一般禮服參與訂婚之
    晏客行為，亦尚不發生結婚之法律效力。
三、經查，本件兩造於93年間曾經辦了一場喜晏，晏請親朋好友
    ，原告主張於93年間所辦理的喜晏，僅為訂婚喜晏。被告則
    辯稱兩造於93年08月13日，在嘉義縣大林鎮已舉行結婚典禮
    。本件兩造對於93年08月13日的喜晏，究竟係訂婚或結婚之
    儀式，互有歧見。查被告雖然提出兩造親密相片5 幀，惟按
    兩造親密相片僅得證明兩造之前曾經有籌備要結婚，不足以
    證明於93年08月13日在嘉義縣大林鎮之喜晏係兩造舉行結婚
    的公開儀式。又查，於本件審理中，雖然證人黃高素英到庭
    證稱：伊是兩造的媒人，被告的母親說訂婚順便結婚，訂婚
    、結婚在同一天一起辦，就照著北部的慣例，訂婚、結婚同
    一天一起請客，但是，93年08月13日當天伊沒有去，因為當
    時伊腳斷了，沒有辦法走路等語。另證人黃能通到庭證稱：
    93年08月13日兩造舉行的喜宴，是伊代替證人黃高素英去參
    加，訂婚是在原告家戴訂婚戒指，中午請客是在大林金山樓
    餐廳辦喜宴，原告和被告母親有到伊家，說他們是想要同台
    北慣例訂婚、結婚同一天等語。另證人邱聰益到庭證稱：伊
    有參加兩造的喜宴在大林金山樓，當天，伊陪被告去送聘金
    ，之後就去金山樓，兩造他們都有說這是屬於台北例訂婚請
    客，就是結婚的意思，以後就不再另外請客了等語。另外，
    證人林崇柱到庭證稱：93年08月13日在大林鎮金山樓餐廳，
    伊有參加兩造的喜宴，當天應該是結婚宴，大約請了一、二
    十桌，伊印象中是不少桌，人不少等語；但證人林崇柱補充
    說明：因為已經那麼多年，五、六年以前的事情了，伊印象
    中大概只有這樣而已，詳細的情形伊也已經忘記了等語。
四、第查，本件依據原告所提出之99年06月08日戶籍謄本資料，
    原告許淞蕓迄今仍然係屬未婚，並無任何已經結婚之記載。
    倘若於93年08月13日在大林鎮金山樓餐廳，當時之喜晏係兩
    造舉行結婚的公開儀式，則原告既然已有與被告結婚之意思
    ，兩造的戶籍謄本資料，又豈會至今無結婚之記載。再按，
    原告於94年01月16日產下一女許喬恩後，許喬恩在戶籍謄本
    資料上，並非婚生子女身份，係由被告於94年03月10日出面
    辦理認領。依據上揭二事實，顯示兩造之間，在客觀上，並
    無存在任何的婚姻關係。再按，定式之禮儀，不論係依循舊
    俗或新式，要必使在場共聞共見之不特定人，就其所行儀式
    之外表，依一般客觀習慣，立刻認識其為結婚者始足當之。
    依目前台灣南部地區一般的習俗，係先擇日在女方家或附近
    喜晏廳舉行訂婚儀式，當日由女方家長在家中或附近的飯店
    、餐廳宴請至親好友，再另行擇日由男方在其家中或附近的
    飯店、餐廳等宴客，舉行結婚典禮。而查，本件原告母親即
    證人余秀環於言詞辯論時到庭證稱：「當初我去餐廳訂六桌
    ，說我女兒訂婚用的。訂婚當天，男生那邊大約來了五、六
    個人。那天我女兒沒有穿白紗。當天只有辦訂婚。事實上，
    當初兩造只是訂婚而已。後來發現被告騙原告說他沒有結過
    婚。後來，原告發現被告有小孩，才知道被告以前已經結過
    婚了。所以，原告就沒有與被告結婚。」等語。而查，被告
    對於原告母親即證人余秀環所述當初向餐廳訂喜晏六桌，係
    由原告母親即證人余秀環向餐廳所訂的，男方即被告那邊僅
    約來了五、六個人等情之事實，被告並無否認或爭執，且查
    ，原告許淞蕓母親即證人余秀環原來係居住在嘉義縣大林鎮
    內林里6 鄰內林74號，93年08月13日在大林鎮晏客的金山樓
    餐廳，乃係在女方家附近的餐廳，堪認本件應係依台灣南部
    地區一般習俗，先擇日在女方家或附近喜晏廳舉行訂婚儀式
    ，當日由女方家長在家中或附近的飯店、餐廳宴請至親好友
    。因此，證人余秀環其餘證述：「當天只有辦訂婚。事實上
    ，當初兩造只是訂婚而已。後來發現被告騙原告說他沒有結
    過婚。後來，原告發現被告有小孩，才知道被告以前已經結
    過婚了。所以，原告就沒有與被告結婚。」等語，堪認亦屬
    真實。又查，原告於言詞辯論時表示伊當時的意思是以訂婚
    的意思參與宴客，並非是以結婚的意思參與宴客，當時宴客
    的錢是伊母親出的等語。原告表示當時伊尚無欲與被告結婚
    之意思，無欲使發生結婚之法律效力。本院經詢問被告當時
    宴客的錢是否是原告母親出的？被告家裡的人有無給餐廳錢
    ？被告答稱：「我沒有看到誰給餐廳錢，但是，不是我去給
    餐廳錢。我有問家裡的人，他們也說沒有給餐廳錢。」等語
    ，顯見，93年08月13日在大林鎮金山樓餐廳的晏客，並非係
    由男方即被告方面宴客，而是由女方即原告方面支付宴客的
    錢，在女方家附近喜晏廳即大林鎮金山樓餐廳舉行訂婚儀式
    。
五、本件兩造對究竟係訂婚或結婚之儀式，互有歧見，被告雖然
    提出兩造親密相片5 幀，並聲請訊問證人黃高素英、黃能通
    、邱聰益、林崇柱等人。惟依前述說明，於93年08月13日在
    大林鎮金山樓餐廳的晏客，並非係由男方即被告方面宴客，
    而是由女方即原告方面支付宴客的錢，在女方家附近喜晏廳
    即大林鎮金山樓餐廳舉行訂婚儀式。至證人黃高素英、黃能
    通、邱聰益、林崇柱等人所述，因本案事隔已經多年，所述
    情形，或因記憶已趨糢糊，或未詳查當時兩造本人真意，或
    對實際情況有所誤會，所述多少難免或與實情有所出入，故
    難採為有利於被告之證據資料。又查，原告訴訟代理人曾經
    詢問證人邱聰益：你說兩造他們都有說這是屬於台北例訂婚
    請客，就是結婚的意思，那女方這邊哪一位跟你說的？證人
    邱聰益答：「女方這邊是誰說的，不清楚了。」；詢問證人
    邱聰益：你所指的台北例的內容是什麼？邱聰益答：「台北
    例就是女方訂婚時請客，而結婚時只有男方請客。」；詢問
    證人邱聰益：當天的喜宴是誰付錢？邱聰益答：「我不知道
    。」；詢問證人邱聰益：兩造有無跟你說誰請客？邱聰益答
    ：「是女方告訴我當天由女方請客。」，則依據證人邱聰益
    嗣後的證述內容，亦應認93年08月13日在大林鎮金山樓餐廳
    的晏客，是由女方宴客，在女方家附近喜晏廳舉行訂婚儀式
    。
六、綜據上述，本件依原告所提出之99年06月08日戶籍謄本資料
    ，原告許淞蕓迄今仍然係屬未婚，並無任何已經結婚之記載
    ，倘若兩造於93年08月13日在大林鎮金山樓餐廳，當時之喜
    晏係兩造舉行結婚的公開儀式，原告已有與被告結婚之意思
    ，兩造戶籍謄本資料豈會迄今尚無結婚之記載。又查，原告
    於94年01月16日產下一女許喬恩後，許喬恩在戶籍謄本資料
    上，並非婚生子女身份，係由被告於94年03月10日出面辦理
    認領，倘若兩造於93年08月13日在大林鎮金山樓餐廳之喜晏
    係兩造舉行結婚的公開儀式，則許喬恩在戶籍謄本資料上，
    依法係屬兩造婚生子女的身份，被告並無辦理認領許喬恩之
    必要。又於93年08月13日在大林鎮金山樓餐廳的晏客，乃是
    由女方宴客，在女方家附近喜晏廳舉行，亦無從認定係結婚
    之公開儀式。因此，原告主張兩造尚未舉行結婚之公開儀式
    ，堪信為真實；被告抗辯於93年08月13日當日之宴客即係屬
    結婚之公開儀式云云，不足採取。從而，原告以兩造未踐行
    結婚之公開儀式，兩造尚未結婚，訴請確認兩造間婚姻關係
    不存在，為有理由，應予准許。
七、本件兩造其餘主張陳述及其他攻擊防禦方法，核與本件判決
    結果不生影響，無一一審究必要，附此敘明。
八、據上論結，本件原告之訴為有理由，依民事訴訟法第78條，
    判決如主文。
中    華    民    國    99    年    11    月    26    日
                          家事庭法  官  呂仲玉
以上正本係照原本作成。
如對本判決上訴，須於判決送達後20日之不變期間內，向本院提
出上訴狀。
中    華    民    國    99    年    11    月    26    日
                                書記官  李漢仁

司法院資訊處製作；財團法人民間司法改革基金會備份。
